臺灣嘉義地方法院民事判決　　　　　　 100年度簡上字第71號
上　訴　人　林慶昌
訴訟代理人　楊瓊雅律師
被 上訴 人　中華開發資產管理股份有限公司
法定代理人　陳鑫
訴訟代理人　譚聖衛
　　　　　　董明軒
上列當事人間第三人異議之訴事件，上訴人對於中華民國100年6
月30日本院嘉義簡易庭100年度嘉簡字第44號第一審判決提起上
訴，經本院於100年11月16日言詞辯論終結，判決如下：
    主  文
上訴駁回。
第二審訴訟費用由上訴人負擔。
    事實及理由
一、按簡易訴訟第二審程序，訴之變更或追加，非經他造同意，
    不得為之。但請求之基礎事實同一者，不在此限，民事訴訟
    法第436條之1第3項、第446條第1項後段、第255條第1項分
    別定有明文。本件上訴人於原審係主張對本件棕櫚樹有收取
    權（移除權），提起上訴後，變更聲明主張對於棕櫚樹有所
    有權，有本院民國100年11月16日言詞辯論筆錄可稽，核其
    所為變更係基於同一基礎事實為請求，經核與上揭規定尚無
    不合，應予准許。
二、上訴人主張：
  (一)訴外人曾茂欽於80年間向「源興種苗園」張濟堂夫妻購買棕
    櫚樹、桃花心木等樹苗，分別栽種在訴外人曾春和所有坐落
    嘉義縣竹崎鄉○○段973地號土地（下稱系爭土地）及訴外
    人翁良士所有坐落同段999、1000地號土地上，並與上訴人
    約定共同合作栽種，因曾茂欽於80年至95年間大都往返國外
    貿易經商，故作物全由上訴人負責管理、照顧，並約定上訴
    人與曾茂欽各有系爭棕櫚樹1/2收取權（所有權）。鈞院98
    年度司執字第31378號債務強制執行事件（下稱系爭執行事
    件），曾形式調查後認系爭土地上之棕櫚樹並非土地所有權
    人曾春和所有，然依被上訴人所請逕將棕櫚樹全部查封鑑價
    後與土地併付拍賣，惟系爭棕櫚樹1/2屬上訴人所有，上訴
    人有收取權，得將約125棵棕櫚樹自土地上分離予以移走（
    移除權），被上訴人不得主張查封拍賣。倘因系爭棕櫚樹附
    著於土地而需併付拍賣，其中125棵不應點交，如有拍定，
    亦應將該1/2價款分配予上訴人。系爭執行事件之程序顯有
    不當，爰依強制執行法第15條規定，提起第三人異議之訴。
  (二)鈞院95年度執字第5354號、95年度執字第16510號債務執行
    事件，亦認棕櫚樹、桃花心木等作物均為曾茂欽與上訴人所
    有，並非土地所有權人曾春和或翁良士所有。當時上開執行
    事件之債權人及債務人曾春和均無異議。系爭執行事件依被
    上訴人意見將棕櫚樹認定為債務人曾茂欽所有，拍賣不動產
    標示附表亦載棕櫚樹為曾茂欽所有，均非曾春和所有，曾春
    和及被上訴人於執行案件均未爭執，應無民法第66條第2項
    規定之適用。系爭棕櫚樹係經曾春和同意而由曾茂欽僱人種
    植，並約定由上訴人負責管理、照顧後由上訴人取得一半棕
    櫚樹所有權，原審判決逕以民法第66條第2項規定遽認系爭
    棕櫚樹所有權屬曾春和所有，與事實不符。上訴人未與曾茂
    欽成立民法僱傭契約，被上訴人於原審所辯均屬臆測，更與
    曾春和無關。
  (三)鈞院95年度執字第16510號債務執行案件中，曾茂欽與上訴
    人約定共同栽種之棕櫚樹等作物不在拍賣範圍內，未認定屬
    土地所有權人所有。且系爭執行事件所提出公證書，可證上
    訴人確實早已取得系爭棕櫚樹251棵其中1/2之所有權，其餘
    曾茂欽應有部分棕櫚樹1/2另於99年8月24日出賣上訴人，嗣
    因被上訴人再將曾茂欽列為執行債務人，才解除買賣契約，
    系爭棕櫚樹251棵其中1/2之應有部分屬於上訴人所有。由證
    人吳宏達、李旺昇於原審之證述可知，系爭棕櫚樹均由上訴
    人管理、照顧，證人李旺昇曾親自聽聞曾茂欽與上訴人談及
    系爭棕櫚樹一人一半，均係親自見聞。而依證人曾茂欽證述
    可知，系爭棕櫚樹交由上訴人管理、照顧，曾茂欽均未過問
    、亦未分擔管理費用等情，顯然非虛，所有除草、灌溉、防
    治病蟲等費用均由上訴人負擔，上訴人20年付出，原審不採
    ，稍嫌率斷。
  (四)雖系爭棕櫚樹依民法第66條第2項規定認為係該不動產之部
    分，但曾春和並非實際栽種人，自80幾年起均由上訴人管理
    使用，上訴人有正當法律權源。最高法院相關判例引用民法
    第66條第2項規定認定不動產所有人擁有尚未分離之不動產
    出產物所有權，一般係因不動產所有權人本身或轉讓所有權
    後之受讓人否認他人有出產物所有權之情形下所為認定，本
    件曾春和已證明系爭棕櫚樹非其栽種，對之無所有權並不爭
    執，土地及作物所有權應分別認定，如同政府徵收人民土地
    發放徵收補償費時，土地補償應與地上物補償分別計算後分
    別發放給土地所有權人及地上物所有權人，而非逕依民法第
    66條第2項規定直接發放給土地所有權人。又執行程序進行
    中，倘第三人主張地上物屬其所有，土地所有權人或債權人
    均不爭執情形下，拍賣公告會註明地上物屬第三人所有，若
    地上物經拍定，其拍定款亦會分配給第三人，亦非逕依民法
    第66條第2項規定直接分配給土地所有權人之債權人，鈞院
    應實質認定棕櫚樹所有權歸屬，不應拘泥於法律文字解釋。
  (五)並為先位聲明：原判決廢棄；上廢棄部分確認系爭土地上
    棕櫚樹約251棵，上訴人有1/2之所有權；系爭執行事件就系
    爭土地上棕櫚樹約251棵，其中1/2部分之強制執行程序應予
    撤銷。備位聲明：原判決廢棄；上廢棄部分確認系爭土地
    上棕櫚樹約251棵，上訴人有1/2之所有權；系爭執行事件就
    系爭土地上棕櫚樹拍定所得其中1/2部分應分配予上訴人。
    〔上訴人於原審先位聲明：確認系爭土地上棕櫚樹約251棵
    ，上訴人有1/2之收取權（移除權）。系爭執行事件就系爭
    土地上之棕櫚樹約251棵，其中1/2部分之強制執行程序應予
    撤銷。備位聲明：確認系爭土地上棕櫚樹約251棵，上訴人
    有1/2之收取權（移除權）。系爭執行事件就系爭土地上棕
    櫚樹約251棵拍定所得其中1/2部分應分配予上訴人。原審為
    上訴人敗訴之判決。上訴人聲明不服，提起上訴。〕
三、被上訴人答辯以：
  (一)依最高法院44年臺上字第721號判例意旨，強制執行法第15
    條所謂足以排除強制執行之權利者，係指對於執行標的物有
    所有權、典權、留置權、質權存在情形之一者而言。又依最
    高法院32年上字第6232號判例意旨，系爭棕櫚樹未與執行標
    的分離，亦為上訴人所自認種植於系爭土地上，為土地構成
    部分，與民法第66條第1項所稱定著物為獨立之不動產不同
    ，為曾春和所有，不因曾春和就棕櫚樹未爭執非屬其所有，
    而有不同認定。上訴人無由主張對系爭棕櫚樹具有所有權，
    亦無實體法上權利足以排除強制執行程序。
  (二)上訴人提出之證明書為私文書無證據力，曾春和為系爭執行
    事件之債務人，其當為保障所有之棕櫚樹而製作該證明書，
    以規避強制執行之結果，顯有推諉、逃避償債義務之嫌，無
    證據力。且系爭棕櫚樹縱非曾春和所有，亦應為購買系爭棕
    櫚樹樹苗及種植之曾茂欽所有，不能等同為上訴人所有，上
    訴人遲至第二審言詞辯論始提出證明書，顯與經驗法則有違
    ，上訴人無由主張對棕櫚樹有所有權。依上訴人陳明系爭棕
    櫚樹樹苗係曾茂欽於80年間向源興種苗園之張濟堂夫婦購買
    ，取得所有權，上訴人自始無取得系爭棕櫚樹之法律權源。
    上訴人主張系爭棕櫚樹為曾茂欽交由其管理並約定取得系爭
    棕櫚樹1/2之收取權（移除權）僅為片面之詞，且有收取（
    移除）權利之人應為棕櫚樹之所有權人，上訴人自始即無系
    爭棕櫚樹之所有權，遑論是否有1/2之收取（移除）權。原
    審上訴人提出經公證之買賣契約書，主張曾茂欽於99年8月2
    4日將系爭棕櫚樹應有部分1/2出賣上訴人，嗣被上訴人將曾
    茂欽列為系爭執行事件之債務人後，才解除契約云云，該契
    約書固然記載約定彼此權利義務各1/2，惟契約係上訴人與
    曾茂欽片面所立，真實性如何，非無疑問，且買賣契約亦已
    經解除而消滅，雙方當事人即不受契約之限制並回復原狀，
    故系爭棕櫚樹仍為曾茂欽所有，現今至多僅成立雙方口頭上
    之約定契約，口頭約定系爭棕櫚樹之收取（移除）權不會影
    響所有權之認定及歸屬，且照顧、管理系爭棕櫚樹之行為亦
    非取得其所有權之方式，曾茂欽仍為所有權人，被上訴人既
    依強制執行法規定對於債務人之財產進行查封拍賣，上訴人
    如認為其權益受侵害，應向曾茂欽就其1/2之收取（移除）
    權部分請求損害賠償，而非提起第三人異議之訴延滯被上訴
    人依法執行受償之權利，本件無訴訟實益。
  (三)系爭執行程序之民事執行處通知附表所載執行標的之財產所
    有權人係曾春和及曾茂欽，且棕櫚樹部分亦於備考欄載明為
    曾茂欽所有，無論法律規定或實質認定，均非上訴人所有，
    上訴人無所有權，不應再爭執是否有1/2之收取權，被上訴
    人係合法查封系爭251棵棕櫚樹，得與不動產土地併付拍賣
    ，如有拍定執行法院應予一併點交，無須將價款分配1/2予
    上訴人，以維護被上訴人債權受償之權益。
  (四)並為答辯聲明：駁回上訴。
四、上訴人主張系爭土地為訴外人曾春和所有，系爭執行事件將
    其上約251棵棕櫚樹併付拍賣等情，被上訴人不爭執，並經
    調取系爭執行事件案卷核閱屬實，堪信為真。又上訴人主張
    就系爭棕櫚樹1/2有所有權，依強制執行法第15條規定，系
    爭執行事件就系爭棕櫚樹1/2之強制執行程序應予撤銷，縱
    經拍定，系爭棕櫚樹拍定所得價款1/2部分應分配予上訴人
    等情，此為被上訴人否認並辯稱：依民法第66條第2項規定
    ，系爭棕櫚樹為系爭土地所有權人曾春和所有，縱非曾春和
    所有，亦為曾茂欽所有，上訴人並無實體法上權利足以排除
    強制執行程序等語。是本件爭點在於上訴人得否以對系爭棕
    櫚樹1/2部分有所有權，主張撤銷該部分執行程序或取得該
    部分拍定所得價款。經查：
  (一)按第三人就執行標的物有足以排除強制執行之權利者，得於
    強制執行程序終結前，向執行法院對債權人提起異議之訴，
    強制執行法第15條定有明文。而強制執行法第15條所謂就執
    行標的物有足以排除強制執行之權利者，係指對於執行標的
    物有所有權、典權、留置權、質權存在情形之一者而言；又
    物之構成部分除法律有特別規定外，不得單獨為物權之標的
    物，未與土地分離之樹木，依民法第66條第2項之規定，為
    土地之構成部分，與同條第1項所稱之定著物為獨立之不動
    產者不同。最高法院44年臺上字第721號、同院32年上字第6
    232號判例意旨可資參照。本件上訴人主張系爭土地上之棕
    櫚樹1/2部分為其所有，被上訴人否認之，依民事訴訟法第2
    77條前段規定，上訴人自應就此有利於己之事實，負舉證之
    責。
  (二)上訴人就其主張係以證人李旺昇、吳宏達、曾茂欽之證言，
    曾春和出具之證明書及印鑑證明，曾茂欽與上訴人公證過之
    買賣契約書，系爭執行事件及本院95年度執字第5354號、95
    年度執字第16510號債務執行案件對於棕櫚樹之執行情形等
    為據。然系爭執行事件係對系爭土地之不動產拍賣程序，系
    爭土地上之棕櫚樹併付拍賣，已如上述，並非以之將來與土
    地分離成為動產為執行標的，是依民法第66條第2項規定及
    上揭判例意旨，系爭棕櫚樹仍屬土地之構成部分，尚難認有
    獨立之樹木所有權，上訴人主張與曾茂欽共同栽種並約定彼
    此權利義務各1/2，前案債權人及執行債務人不爭執，且證
    人證述由其管理、照顧棕櫚樹等情，均難據以認定上訴人對
    於系爭棕櫚樹1/2部分有所有權。況管理、照顧棕櫚樹非必
    所有權人所為，而曾茂欽及曾春和均為系爭執行事件之執行
    債務人，與曾茂欽訂定經公證之買賣契約書為渠等片面所立
    ，嗣又解除；曾春和之證明書及印鑑證明遲至本院言詞辯論
    程序始行提出，內容真實性並非無疑。且本院95年度執字第
    16510號執行程序，就第三人翁良士同段999、1000、1001地
    號土地上之景觀樹未予執行，係因該案債權人不爭執，此有
    96年4月19日執行筆錄附於本院調取之該案案卷可稽，亦非
    認定該景觀樹確為曾茂欽與上訴人所有。參以系爭執行事件
    案卷所附本院88年度執全字第1022號假扣押執行案卷，該案
    債權人第一商業銀行嘉義分行曾具狀陳稱系爭土地（重測前
    為灣橋段420地號）上種植之植物，據債務人曾春和稱係為
    自己所種植未租予他人使用等情，此有該債權人陳報狀及棕
    櫚樹現場照片附於該案卷可稽；又本院95年度執字第5354號
    執行程序，就系爭棕櫚樹為土地所有人曾春和所有，且經公
    告系爭棕櫚樹與系爭土地為第2標併付拍賣乙節，曾春和並
    無異議，此有95年9月29日第1次拍賣公告附於本院調取之該
    案案卷可稽，被上訴人抗辯系爭棕櫚樹為系爭土地所有權人
    曾春和所有乙節，顯非無據，上訴人主張對於系爭土地上1/
    2棕櫚樹有所有權乙節，並非可採。另上訴人聲請調閱本院9
    0年度執字第6992號執行案卷，欲證明被上訴人前手曾經執
    行過系爭棕櫚樹，且不爭執其所有權等情（見100年11月16
    日言詞辯論筆錄），本院認與本件無涉而無必要，附此敘明
    。
五、綜上所述，上訴人主張對於系爭土地上之1/2棕櫚樹有所有
    權乙節不可採。從而，上訴人本於強制執行法第15條規定，
    提起第三人異議之訴，先位聲明請求確認所有權，並撤銷系
    爭執行事件就系爭棕櫚樹1/2部分之執行程序；備位聲明請
    求確認所有權，並取得該部分拍定所得價款等情，均無理由
    ，不應准許。原審為上訴人敗訴判決，經核並無違誤，上訴
    人提起上訴，指摘原判決不當，求予廢棄改判，為無理由，
    應予駁回。
六、本件事證已臻明確，兩造間其餘攻擊及防禦方法，對判決之
    結果已不生影響，爰不一一詳為論述，併此敘明。
七、據上論結，本件上訴為無理由，依民事訴訟法第436條之1第
    3項、第449條第1項、第78條，判決如主文。
中    華    民    國   100    年    11    月    30    日
                  民事第三庭  審判長法  官  黃茂宏
                                    法  官  曾宏揚
                                    法  官  陳端宜
以上正本係照原本作成。
本判決不得上訴。
中    華    民    國   100    年    11    月    30    日
                                    書記官  馬嘉蓮